【裁判字號】    99,上,427
【裁判日期】    990824
【裁判案由】    侵權行為損害賠償
【裁判全文】
臺灣高等法院民事判決                   99年度上字第427號
上  訴  人  丙○○
被上訴人    香港商蘋果日報出版發展有限公司台灣分公司
法定代理人  乙○○
訴訟代理人  彭安國律師
上列當事人間侵權行為損害賠償事件，上訴人對於中華民國99年
1月26日臺灣士林地方法院98年度訴字第1246號第一審判決提起
上訴，本院於99年8月3日言詞辯論終結，判決如下：
    主  文
上訴駁回。
第二審訴訟費用由上訴人負擔。
    事實及理由
一、上訴人聲明：（一）原判決關於駁回上訴人後開第二項之訴
    部分廢棄。（二）被上訴人應在蘋果日報頭版刊登1／8版面
    內容如附件所示之道歉啟事1日。
    被上訴人聲明：如主文所示。
二、上訴人起訴主張：
（一）被上訴人僱用之記者即原審共同被告王炯華，於民國（下
      同）96年9月24日在被上訴人發行之蘋果日報撰文以「將
      領：沒辦法管下半身」為標題，報導指稱伊於96年4月間
      藉職務之便，與已婚之陳姓女雇員有染，且於96年1月間
      與其至澎湖出差，「兩人幽會全民買單」（下稱系爭報導
      ）云云。惟伊與該報導所稱之已婚陳姓女雇員（下稱雇員
      陳女，姓名詳卷）並無該報所指稱之「有染」情事，伊之
      前配偶黃凌以伊與雇員陳女通姦提起刑事告訴，亦經檢察
      官查明後為不起訴處分。而伊於96年1月17日至澎湖出差
      係因公務，事後依法報領差旅費用，並無不法。伊所任職
      之單位，經調查後亦未因伊出差至澎湖有何不法而為懲處
      伊。被上訴人所為之系爭報導顯然不實。
（二）被上訴人雖辯稱系爭報導業經盡查證之責，惟被上訴人查
      證之對象為伊之前配偶黃凌、伊任職單位長官等，斯時伊
      正與黃凌進行離婚訴訟，黃凌與伊利害關係相反，所述並
      不足採；另伊任職單位之長官為何人？是否知悉事情原委
      亦有可議。被上訴人雖舉伊任職單位之調查報告，以合理
      化其報導，但伊任職單位之政風人員僅有行政調查權，調
      查人員之專業能力不足，且調查過程中亦有訴外人汪正文
      與伊之前配黃凌偶合力編纂不實資訊，誤導調查，故伊任
      職單位之調查報告，無法合理化被上訴人之虛偽報導。伊
      與雇員陳女年齡相差五歲，依據常情，無法發展感情，亦
      不可能有染。被上訴人未向伊求證及向伊投宿之日立飯店
      查詢，難謂已盡調查之責。被上訴人以未經查證之不實報
      導，侵害伊之名譽，爰依民法第184條第1項前段、第195
      條規定，求為命被上訴人應在蘋果日報頭版刊登1／8版面
      內容如附件所示之道歉啟事1日之判決（上訴人在原審起
      訴請求被上訴人與原審共同被告甲○○給付新台幣200萬
      元，並在蘋果日報刊登1／8版面之道歉啟事1日；原審判
      決上訴人敗訴；上訴人僅就其中請求被上訴人刊登道歉啟
      事部分提起上訴，其餘敗訴部分未聲明不服，已經確定）
      。被上訴人則以：
（一）系爭報導係因上訴人之前妻舅以電子郵件向伊報社投訴，
      投訴文件詳載上訴人與同單位之雇員陳女婚外情之內容，
      經報社指派原審共同被告王炯華依所留之電話與當事人聯
      絡進一步採訪，並向上訴人任職單位求證得知軍方內部已
      調查認為上訴人與雇員陳女間確有逾越分際情事而予以記
      過懲處，客觀上已有相當理由令伊確信投訴人所言為真實
      ，難認伊主觀上具有侵害上訴人名譽權之故意或過失。上
      訴人亦自承其前配偶於96年7月間向臺灣高雄地方法院檢
      察署（下稱高雄地檢署）提出妨害家庭罪告訴，足證伊為
      報導當時上訴人確涉有投訴人所指涉之婚外情糾紛，事後
      縱經檢察官為不起訴處分，亦不能以此逕論伊事前之報導
      不實；蓋因新聞報導無公權力且注重時效性，而司法調查
      卻需時耗日，講究證據，尚不得以司法調查結果非難及時
      報導之新聞。
（二）上訴人身為國軍幹部，其相關任職事項受法律保障；而刑
      法第239條更有通姦罪之處罰規定，上訴人所涉婚外情行
      為重則有洩密危及國家安全可能，輕則觸犯刑事法令破壞
      紀律、損及國軍聲譽，伊報導此一新聞與公益相關。伊基
      於此一事件之公益性而向閱聽大眾呈現客觀之新聞事件以
      善盡媒體報導新聞之責，其並非在認定事實之真偽，主觀
      上並不具侵權之故意與過失，且無不法，應不構成侵害上
      訴人名譽權等語，資為抗辯。
三、兩造不爭執之事實：
    被上訴人於96年9月24日在其發行之蘋果日報刊登如原判決
    附件所示之報導內容。
四、關於上訴人主張被上訴人成立侵權行為有無理由，論述如下
    ：
（一）經查依原判決附件所示之系爭報導標題「將領：沒辦法管
      下半身」及系爭報導第一段所述內容觀之，係指國軍部隊
      因傳出多起性醜聞，國軍將領因而表示，國防部僅能持續
      宣導男女分際及男女平權教育，無法管理國軍的「下半身
      」即管理軍人的兩性關係或性生活。關於該標題「將領：
      沒辦法管下半身」，堪認係指國防部將領對於國軍部隊傳
      出之性醜聞案表示之意見，上訴人認此標題涉及侵害其名
      譽，為不足取。
（二）次查系爭報導第二段係以「中校偕外遇對象出差」為小標
      題，內容報導96年4月爆發上訴人藉職務之便與雇員陳女
      有染，兩人還在1月到澎湖出差，爆料者抨擊「兩人幽會
      全民買單」等語。上訴人執此主張伊並無系爭報導所述與
      雇員陳女有染之情事，伊之前配偶黃凌以伊與雇員陳女通
      姦提起刑事告訴，業經檢察官查明後為不起訴處分；伊於
      96年1月17日至澎湖出差係因公務，事後依法報領差旅費
      用，並無不法，被上訴人所為系爭報導顯然不實，侵害伊
      之名譽云云。惟查上訴人於96年4月間經伊任職機關之政
      風單位調查後，認上訴人「為已婚身份，與部屬相處未能
      嚴守男女份際，足以損害軍譽」，懲罰大過一次；而雇員
      陳女則「為已婚身份，與長官相處未能嚴守男女份際，足
      以損害軍譽」，記過兩次，有國防部後備司令部98年11月
      20日國後政監字第0980003629號函檢送調查上訴人與雇員
      陳女涉嫌不當交往資料，內附南部地區後備指揮部令96年
      4月10日岳黃字第0960001582號、第0960001583號函附96
      獎懲官字第015號、96獎懲聘雇字001號處分可憑（見外放
      資料123-126頁）。雖上訴人主張南部地區後備指揮部之
      政風調查僅有行政調查權，非司法調查，且該調查亦有其
      前配偶黃凌及訴外人汪正文編纂不實資訊誤導，不足採為
      認定伊與雇員陳女是否有染之依據云云。惟查本件係在審
      究系爭報導是否侵害上訴人之名譽，並非在確認上訴人與
      雇員陳女是否有上訴人所稱「有染」係指通姦之行為；而
      上訴人任職之南部地區後備指揮部就上訴人與其下屬雇員
      陳女間之不當交往係經調查程序，並作成調查報告，由該
      單位之評議委員會評議後為懲處之決議，有會議紀錄可參
      （見外放資料121-122頁）。又查上開調查報告係依據上
      訴人與雇員陳女間異常之通聯紀錄（95年11月14日至96年
      2月28日，76日共有282通通聯紀錄，其中通話為120通、
      簡訊162通，深夜或清晨撥出通話有14通、簡訊有30通）
      、訪談日立飯店職員李文懿、上訴人與雇員陳女之報告書
      、上訴人與雇員陳女出遊屏東海生館之陳女照片、上訴人
      購買海生館門票信用卡帳單、下士黃騰達（上訴人住院，
      雇員陳女前往探病時，與上訴人相鄰病床之人）之訪談紀
      錄等資料作成調查結果；且該調查報告並非僅以上訴人同
      僚汪正文之陳述為據，另亦將汪正文涉及恐嚇等行為簽請
      另案詳查依規定辦理懲處，有簽呈附在該調查報告內可參
      。觀諸南部地區後備指揮部之調查過程堪認為翔實，上訴
      人空言指稱該調查報告不可採云云，為不足採。從而被上
      訴人抗辯其係依上訴人任職之南部地區後備指揮部所為之
      調查結果及懲處，報導上訴人與其下屬雇員陳女間「有染
      」即有不當男女關係，並非純屬虛構，其無侵權行為之故
      意或過失，應屬有據。
（三）另查系爭報導中關於：爆料者抨擊「兩人幽會全民買單」
      等語，其中「兩人幽會全民買單」以引號加以標註，顯示
      係引述爆料者所言。而上訴人確與雇員陳女於96年1月16
      日、17日至澎湖出差，上訴人於16日先入住澎湖日立飯店
      512號房，雇員陳女雖先由澎湖之接待單位送至澎湖娘家
      ，但於晚間八時許（見高雄地檢署96年度他字第2636卷96
      年11月15日訊問筆錄─原審訴字卷170頁背面）又搭乘計
      程車至日立飯店進住513號房，而上訴人與雇員陳女均否
      認知悉他方入住日立飯店及入住之房間即在鄰房，且雇員
      陳女亦僅按原申請之居住娘家之住宿費用700元申請等情
      ，有雇員陳女之調查報告書（見外放資料81頁）及上訴人
      之澎湖行程報告（見外放資料78-80頁）附在上開調查報
      告可證。然查上訴人與雇員陳女自95年11月14日起即以行
      動電話密集聯繫，其中甚至有深夜之通話及簡訊，有通聯
      紀錄附在上開調查資料可參。雖上訴人辯稱係因長官交代
      處理雇員陳女遭汪正文騷擾而與雇員陳女有較為密切之聯
      繫云云；縱係如此，上訴人夜間與已婚婦女頻繁聯繫，難
      免啟人疑竇。況汪正文用以恐嚇雇員陳女者，亦係以雇員
      陳女與上訴人間有不當交往為恐嚇手段（見外放資料第5
      頁記載：汪正文得知上訴人與雇員陳女間不當情事未循正
      常管道反應，逕自通知雙方配偶，雖情資多查屬實，惟動
      機可疑，且陳女丈夫指汪員多次騷擾、恐嚇渠夫妻等情）
      ，倘上訴人與雇員陳女純係公務上交往，則汪正文亦無從
      達恐嚇之目的。經查上訴人在調查報告書中（見外放資料
      79 頁）自承雇員陳女於晚間8時50分許與其聯絡並告知已
      在家，但此時雇員陳女早已入住日立飯店（見前述陳女在
      偵查中之陳述），兩人既在入住日立飯店時有電話聯繫，
      當無不知對方留宿地點之理，然二人卻均稱不知他方入住
      之飯店及房號云云，顯與常情有違。上訴人與雇員陳女既
      係於出差時均入住日立飯店，且係鄰房，則系爭報導關於
      爆料者指稱兩人於96年1月16日至澎湖出差時有隱密約會
      ，尚非無據。而上訴人與雇員陳女至澎湖出差之住宿費用
      、交通費及誤餐費等均由國庫支出，爆料者據此指稱兩人
      至澎湖出差時有隱密約會，費用由全民買單，亦非無據。
      另按日立飯店職員李文懿應無從始終注意上訴人與雇員陳
      女住房之狀況，上訴人以李文懿證稱其不清楚上訴人有無
      進入雇員陳女房間，及上訴人退房後即離去未進入雇員陳
      女房間等語，主張被上訴人所為系爭報導係屬虛構云云，
      為不足採。
（四）依上所述，系爭報導並未指述上訴人與雇員陳女間有通姦
      行為或出差時在日立飯店時同住一房有通姦行為；系爭報
      導係指述已婚之上訴人與下屬雇員陳女間有不正當男女關
      係，且二人至澎湖出差時，疑似有利用公差機會而行隱密
      約會。而上訴人與雇員陳女間之不正當男女交往關係，係
      由上訴人之配偶向上訴人任職之南部地區後備指揮部舉發
      ，並提出妨害家庭刑事告訴，南部地區後備指揮部對於上
      訴人與雇員陳女間之不當交往亦作成調查及懲處結果。被
      上訴人抗辯系爭報導並非虛構，且上訴人所為涉及國軍聲
      譽，其乃作為新聞事件報導，並無侵害上訴人名譽之故意
      或失，應屬可採。從而上訴人以其名譽受侵害，請求被上
      訴人刊登道歉啟事以為回復名譽之適當處分，應屬無據。
五、綜上所述，被上訴人所為系爭報導難認有侵害上訴人名譽之
    情事，上訴人依侵權行為法則請求被上訴人刊登如附件所示
    道歉啟事1日，為無理由，不應准許。原審就上訴人上開請
    求為上訴人敗訴之判決，並無不合；上訴意旨指摘原判決此
    部分不當，求予廢棄改判，為無理由。
六、兩造其餘之攻擊或防禦方法及未經援用之證據，經本院斟酌
    後，認為均不足以影響本判決之結果，無逐一詳予論駁之必
    要。併此敘明。
七、據上論結，本件上訴為無理由，依民事訴訟法第449條第1項
    、第78條、判決如主文。
中    華    民    國    99    年    8     月    24    日
                      民事第八庭
                        審判長法  官  劉勝吉
                              法  官  連正義
                              法  官  鄭威莉
正本係照原本作成。
如不服本判決，應於收受送達後20日內向本院提出上訴書狀，其
未表明上訴理由者，應於提出上訴後20日內向本院補提理由書狀
（均須按他造當事人之人數附繕本）上訴時應提出委任律師或具
有律師資格之人之委任狀；委任有律師資格者，另應附具律師資
格證書及釋明委任人與受任人有民事訴訟法第466條之1第1項但
書或第2項（詳附註）所定關係之釋明文書影本。如委任律師提
起上訴者，應一併繳納上訴審裁判費。
中    華    民    國    99    年    8     月    25    日
                              書記官  李垂福
附註：
民事訴訟法第466條之1（第1項、第2項）：
對於第二審判決上訴，上訴人應委任律師為訴訟代理人。但上訴
人或其他法定代理人具有律師資格者，不在此限。
上訴人之配偶、三親等內之血親、二親等內之姻親，或上訴人為
法人、中央或地方機關時，其所屬專任人員具有律師資格並經法
院認為適當者，亦得為第三審訴訟代理人。
附件：道歉啟事
本報對於96年9月24日刊登丙○○先生於澎湖藉出差幽會，全民
買單之錯誤訊息，因未經查證有誤導大眾，造成丙○○先生精神
及名譽上毀損，致上萬分歉意，並懇請原諒，致感德恩。
致歉人：蘋果日報

司法院資訊處製作；財團法人民間司法改革基金會備份。
